臺灣苗栗地方法院民事簡易判決
110年度苗簡字第307號
原      告  施營振  
            鄭清池  
            鄭清隆  
            阮秋胡  
            阮秋宗  
            鄭阿良  
共      同
訴訟代理人  陳偉展律師
被      告  林秀霞  
            阮子恩  

            阮素英  
            阮淑卿  

            阮金山  
            阮彥明  
            余秀娥  

            阮弘達  

            阮惠茹  

兼 上 5 人
訴訟代理人  阮依婷  

            阮弘毅  

被      告  劉錦坤  

            劉為成  

            劉詩竫  

            劉水來  
            劉錦樹  
            劉桂參  

            蕭阮美  
上列當事人間請求塗銷地上權登記事件，本院於民國110年10月1
9日言詞辯論終結，判決如下：
    主      文
一、如附表所示之地上權應予終止。
二、被告應協同原告阮秋胡、阮秋宗就被繼承人阮新春所遺如附
    表所示之地上權辦理繼承登記後，將該地上權登記予以塗銷
    。
三、訴訟費用由原告負擔。 
    事實及理由
一、被告林秀霞、阮子恩、阮素英、阮淑卿、劉錦坤、劉為成、
    劉詩竫、劉水來、劉錦樹、劉桂參、蕭阮美等人經合法通知
    ，均未於言詞辯論期日到場，核無民事訴訟法第386條各款
    所列情形，爰依原告之聲請，由其一造辯論而為判決。
二、原告主張：坐落苗栗縣○○鎮○○○段○○○○段○○○○○段○○段○000地
    號土地為原告施營振所有，186-3地號土地為原告鄭清池、
    鄭清隆共有，186-4地號土地為原告阮秋胡、阮秋宗共有，1
    86-5地號土地為原告鄭阿良所有。前揭4筆土地（下合稱系
    爭土地）曾於民國39年設定如附表所示之地上權（下稱系爭
    地上權），系爭地上權之登記權利人阮新春已於65年5月18
    日死亡，其繼承人為原告阮秋胡、阮秋宗及被告等人，尚未
    就系爭地上權辦理繼承登記。系爭地上權未定有存續期限，
    係以建築房屋為目的，存續迄今早已逾20年。又系爭土地上
    已無當初設定地上權所建築之建物，僅有原告鄭阿良所有之
    門牌號碼苗栗縣○○鎮○○里○○00○0號房屋（坐落186-1地號土
    地，下稱水坡31之1號房屋）、原告阮秋胡及阮秋宗之先父
    阮國重所建之門牌號碼苗栗縣○○鎮○○里○○00號房屋（坐落18
    6-4地號土地，下稱水坡31號房屋）、原告鄭清池及鄭清隆
    共有之門牌號碼苗栗縣○○鎮○○里○○00號房屋（坐落186-3地
    號土地，下稱水坡32號房屋），足見系爭地上權設定之目的
    已不存在，爰依民法第833條之1規定，請求法院判決終止系
    爭地上權。又系爭地上權既經終止，該地上權登記之存在已
    對系爭土地所有權造成妨害，爰依民法第767條第1項規定，
    請求被告等人與原告阮秋胡、阮秋宗就系爭地上權辦理繼承
    登記後，將該地上權登記予以塗銷等語。並聲明：如主文第
    1、2項所示。
三、被告答辯：
  ㈠被告阮依婷、阮金山、阮彥明、阮淑卿、余秀娥、阮弘毅、
    阮弘達、阮惠茹：系爭地上權設定時登記為「無限期」，應
    係供阮新春及其家屬在土地上無期限建屋居住為目的，即便
    房屋現存面積未如設定之初，惟阮新春之繼承人仍有建屋居
    住之必要，該地上權設定之目的即非不存在。阮新春於取得
    地上權後，在系爭土地上建築三合院房屋（未辦保存登記，
    地址為苗栗縣○○鎮○○里0鄰○○00號，稅籍編號00000000000、
    00000000000號，下稱原31號房屋）供自己與家人居住，嗣
    阮新春於65年5月18日死亡，該房屋由訴外人阮泉（即被告
    阮依婷之父）繼承；阮泉復於100年6月12日死亡，該房屋應
    再由被告阮依婷繼承。阮泉及被告阮依婷於數十年前搬到新
    竹後，便將原31號房屋無償提供予原告阮秋胡、阮秋宗一家
    居住，其2人之父阮國重並拆除舊有豬舍，在原31號房屋旁
    重建新屋（即現存之水坡31號房屋，未重新申請房屋稅籍）
    。詎原告阮秋胡、阮秋宗為使其所有之186-4地號土地無任
    何負擔或用益物權存在，以便出售，於向被告阮依婷索取印
    鑑及印鑑證明，欲持往地政事務所辦理地上權塗銷登記未果
    後，擅自於110年之某不詳時間，僱請工人駕駛大型機具將
    原31號房屋拆除毁壞，始致該屋現今滅失而不存在，此舉除
    構成侵權行為，以此主張系爭地上權無存在必要，亦有違民
    法第148條之誠信原則。再者，民法第841條明定地上權不因
    建築物或其他工作物之滅失而消滅，縱被告所有之建物已因
    原告之非法行為而損壞，仍不影響被告之地上權等語。並聲
    明：原告之訴駁回。
  ㈡其餘被告則均未於言詞辯論期日到場，亦未提出書狀作何聲
    明或陳述。
四、得心證之理由：
  ㈠原告主張186地號土地為原告施營振所有，186-3地號土地為
    原告鄭清池、鄭清隆共有，186-4地號土地為原告阮秋胡、
    阮秋宗共有，186-5地號土地為原告鄭阿良所有，系爭土地
    曾於39年設定系爭地上權，登記權利人阮新春已於65年5月1
    8日死亡，其繼承人為原告阮秋胡、阮秋宗及被告等人，尚
    未就系爭地上權辦理繼承登記等情，業據原告提出系爭土地
    登記謄本、地上權人阮新春之除戶謄本、繼承系統表及全體
    繼承人戶籍謄本等件為證（見卷第41-61頁、第87-151頁）
    ，且為被告所不爭執，堪信為真實。
  ㈡按稱普通地上權者，謂以在他人土地上下有建築物或其他工
    作物為目的而使用其土地之權；地上權未定有期限者，存續
    期間逾20年或地上權成立之目的已不存在時，法院得因當事
    人之請求，斟酌地上權成立之目的、建築物或工作物之種類
    、性質及利用狀況等情形，定其存續期間或終止其地上權，
    民法第832條、第833條之1分別定有明文。又修正之民法第8
    33條之1規定，於民法物權編99年1月5日修正之條文施行前
    未定有期限之地上權，亦適用之，民法物權編施行法第13條
    之1亦有明定。該條之立法理由，係鑑於地上權非有相當之
    存續期間，難達土地利用之目的，不足以發揮地上權之社會
    機能。又因科技進步，建築物或工作物之使用年限有日漸延
    長趨勢，為發揮經濟效用，兼顧土地所有人與地上權人之利
    益，爰明定土地所有人或地上權人針對未定有期限之地上權
    ，均得於逾20年後，請求法院斟酌地上權成立之目的、建築
    物或工作物之各種狀況而定地上權之存續期間；或於地上權
    成立之目的不存在時，法院得終止其地上權。準此，法院依
    上開規定，決定存續期間或准否終止地上權，自應就地上權
    成立之目的是否尚存在、建築物或工作物之種類、性質及利
    用狀況是否合於原約定之使用方法等情狀綜合觀察，俾判斷
    地上權人就土地之利用，是否符合土地最大利用效益。
  ㈢經查，系爭地上權最初係於39年5月11日設定登記在分割前之
    186地號土地，未定有存續期限，並以建築房屋為目的，嗣
    因186地號土地於59年、67年分割增加186-3、186-4、186-5
    等地號，而轉載登記在分割後之各該土地等情，有系爭土地
    登記簿手抄本在卷可憑（見卷第211-217頁、第173-193頁）
    。又分割前之186地號土地上曾有阮新春於39年1月4日辦理
    第1次登記之18建號建物，為1層土造房屋，總面積61.74平
    方公尺，建物門牌為水坡里39號，亦有建物登記謄本在卷可
    佐（見卷第195-199頁）。前開水坡里39號房屋面積61.74平
    方公尺，與系爭地上權設定面積18.83坪（約62.25平方公尺
    ）相近，建物登記日期亦與系爭地上權設定日期相距不遠，
    足認系爭地上權應係供阮新春建築前開房屋而設定。又系爭
    土地經本院於110年8月20日履勘現場，其中186地號土地上
    有一廢棄鐵皮屋，屋頂已坍塌，現無人使用，其餘範圍為雜
    草、雜木；186-5地號土地上有原告鄭阿良所有之1層磚造平
    房，門牌為水坡31-1號；186-4地號土地東側有阮國重所建
    之黑色屋瓦1層磚造平房，門牌為水坡31號；186-4地號土地
    西側及186-3地號土地上有原告鄭清池、鄭清隆所有之1層磚
    土造平房，該建物在186-4地號土地部分已坍塌，門牌為水
    坡32號；系爭土地上目前已無阮新春所有之水坡里39號1層
    土造建物等情，有本院勘驗筆錄、現場照片及系爭土地空照
    圖等在卷可稽（見卷第257-271頁、第201頁）；足見地上權
    人阮新春在系爭土地上所建之水坡里39號土造建物，應已滅
    失。
　㈣被告阮依婷等人雖辯稱阮新春取得系爭地上權後，另有興建
    未辦保存登記、稅籍編號00000000000、00000000000號之原
    31號房屋，該屋嗣由阮泉繼承，阮泉死亡後再由被告阮依婷
    繼承，故系爭地上權設定之目的並非不存在，詎原告阮秋胡
    、阮秋宗未經被告阮依婷同意，擅自於110年間僱工將原31
    號房屋拆除毁壞使其滅失，進而主張系爭地上權無存在之必
    要，有違民法第148條誠信原則云云。然查，觀諸被告所提
    原31號房屋之稅籍證明書（見卷第303-305頁），其中稅籍
    編號00000000000號為1層土竹造（土磚混合造）建物，面積
    153.5平方公尺，起課年月為53年1月；另稅籍編號00000000
    000號為1層木石磚造（磚石造）建物，面積25.2平方公尺，
    起課年月為64年1月。前開建物與阮新春辦有保存登記之水
    坡里39號房屋，無論門牌號碼或建物面積均不相同，顯非同
    一建物。此外，原31號房屋之面積合計178.7平方公尺，超
    出系爭地上權設定面積18.83坪甚多，亦無任何證據證明其
    坐落位置係在系爭地上權設定之位置範圍內；復衡以分割前
    之186地號土地原即為阮新春之配偶阮鄭招俤所有（見卷第1
    81、191、215頁），則阮鄭招俤容任其夫阮新春或其子阮泉
    在系爭地上權設定之範圍外另行興建其他建物，並非毫無可
    能，自難僅憑系爭土地上曾另存有原31號房屋，即謂該房屋
    之存在與系爭地上權成立之目的有關。是被告阮依婷等人辯
    稱因原告阮秋胡、阮秋宗擅自拆除原31號房屋，依誠信原則
    不得主張終止系爭地上權云云，尚非可採。
　㈤本院審酌系爭土地目前坐落之建物，已無阮新春於系爭地上
    權成立時所興建之水坡里39號房屋，且阮國重所建建物之基
    地所有權已由其子即原告阮秋胡、阮秋宗取得，而阮新春之
    其他繼承人（即除阮國重一家以外），已均無居住在系爭土
    地上，堪認系爭地上權成立之目的已不存在。衡以系爭地上
    權設定迄今已逾70年，未約定地租，倘任令其繼續存在，勢
    必有礙於所有權人使用系爭土地，亦有害於系爭土地之經濟
    價值，是依民法第833條之1規定，本院認為系爭地上權應予
    終止為適當。從而，原告請求本院終止系爭地上權，核屬有
    據，應予准許。
  ㈥又所有人對於妨害其所有權者，得請求除去之，民法第767條
    第1項定有明文。地上權人對於土地既得為特定之使用及支
    配，地上權之存在顯已限縮土地所有權使用收益之圓滿狀態
    。系爭地上權雖因本院予以終止，惟該地上權登記仍不失為
    財產上利益，且對於系爭土地所有權使用收益之圓滿狀態造
    成妨害。復因地上權之塗銷，性質上乃不動產物權之處分行
    為，於繼承人因繼承取得地上權之情形，依民法第759條規
    定，非經辦理繼承登記，無從為地上權之塗銷登記。本件原
    告既為系爭土地之所有權人，其本於所有權之行使，依前開
    規定請求被告等人應與原告阮秋胡、阮秋宗就被繼承人阮新
    春所遺之系爭地上權辦理繼承登記，將該地上權登記予以塗
    銷，亦屬有據。
五、綜上所述，原告依民法第833條之1、第767條第1項規定，請
    求本院終止系爭地上權，並命被告等人與原告阮秋胡、阮秋
    宗就系爭地上權辦理繼承登記後，將該地上權登記塗銷，為
    有理由，應予准許。
六、本件事證已臻明確，兩造其餘攻擊防禦方法及所提證據，經
    核與判決結果無影響，爰不逐一論述，附此敘明。
七、訴訟費用負擔：按因下列行為所生之費用，法院得酌量情形
    ，命勝訴之當事人負擔其全部或一部：㈠勝訴人之行為，非
    為伸張或防衛權利所必要者。㈡敗訴人之行為，按當時之訴
    訟程度，為伸張或防衛權利所必要者，民事訴訟法第81條定
    有明文。本件原告雖為勝訴，然係民法第833條之1於99年2
    月3日新增規定之故，難以歸責於被告，而終止系爭地上權
    之結果，又純有利於原告。本院斟酌上開情形，認本件訴訟
    費用由原告負擔，較為公平，茲參照民事訴訟法第81條規定
    ，命由原告負擔本件訴訟費用。
中　　華　　民　　國　　110 　年　　11　　月　　9 　　日
                  苗栗簡易庭    法　官　顏苾涵
以上正本係照原本作成。
如對本判決上訴，須於判決送達後20日內向本院提出上訴狀。如
委任律師提起上訴者，應一併繳納上訴審裁判費。
                                書記官　楊慧萍
中　　華　　民　　國　　110 　年　　11　　月　　9 　　日
附表
地上權登記權利人 坐落土地 登記次序 收件年期 收件字號 權利範圍 存續期間 設定權利 範    圍 阮新春 （歿） 苗栗縣○○鎮○○○段○○○○段000○00000○00000○00000地號 0000-000 民國39年 苑裡字第000476號或 通苑字第000476號 1/1 無限期 壹部壹捌坪捌參 阮新春之繼承人： 原告阮秋胡、阮秋宗、被告阮依婷、林秀霞、阮子恩、阮素英、阮金山、阮彥明、阮淑卿、余秀娥、阮弘毅、阮弘達、阮惠茹、劉錦坤、劉為成、劉詩竫、劉水來、劉錦樹、劉桂參、蕭阮美。